臺灣新竹地方法院民事簡易判決
109年度竹東簡字第125號
原      告  黃明    
被      告  蕭文祥  
上列當事人間請求返還土地事件，本院於民國110 年3 月9 日辯
論終結，判決如下：
    主      文
被告應將坐落新竹縣○○鎮○鄉段○○○○○○地號土地上如附圖所示Ａ部
分（面積九點九六平方公尺）之地上物拆除，將所占用之土地返
還原告及其他共有人。
訴訟費用由被告負擔。
本判決得假執行。
    事實及理由
壹、程序方面：   
    按訴狀送達後，原告不得將原訴變更或追加他訴，但請求之
    基礎事實同一者，不在此限；不變更訴訟標的，而補充或更
    正事實上或法律上之陳述，非為訴之變更或追加。民事訴訟
    法第255 條第1 項但書第2 款、第256 條分別定有明文。本
    件原告起訴時聲明原為：確認原告所有坐落新竹縣○○鎮○鄉
    段000000地號土地（下稱系爭土地）與被告占用同段887地
    號土地間之界址及執行拆除占用土地範圍。嗣於本院民國10
    9年12月7日言詞辯論期日表示本件係請求拆除地上物並返還
    系爭土地，而非確認界址（見本院卷第101頁）；又經本院
    會同兩造至現場履勘測量，囑託新竹縣竹東地政事務所為鑑
    定、測量後，原告於110 年3 月9 日言詞辯論期日以言詞訴
    之聲明變更如主文第1項所示。核其所為上開更正，乃基於
    系爭土地遭占用、被告應拆除地上物之同一基礎事實所為訴
    之聲明之變更，另原告依新竹縣竹東地政事務所複丈日期11
    0年1月21日之土地複丈成果圖（下稱附圖），變更請求拆除
    系爭土地上地上物所在位置及面積，僅係事實上之補充，非
    屬訴之變更或追加，揆諸首揭規定，尚無不合，均應准許。
貳、實體方面：
一、原告主張：系爭土地為原告及其他共有人所共有，被告未經
    系爭土地共有人之同意，亦無合法權源，竟擅自於系爭土地
    上搭建圍籬（下稱系爭圍籬），無權占用如附圖所示編號Ａ 
    （面積9.96平方公尺）範圍之土地，已侵害系爭土地所有人
    之權利，原告自得本於所有權之作用，請求被告拆除前開地
    上物，將所占土地返還予原告及其他共有人。爰依民法第76
    7 條第1 項、第821條之規定提起本件訴訟。並聲明：如主
    文第1 項所示。
二、被告則以：其搭建之系爭圍籬並未占用系爭土地等語資為抗
    辯。並聲明：原告之訴駁回。
三、本院之判斷：
　㈠原告主張之前開事實，已據提出系爭土地登記第一類謄本及
    地籍圖謄本為證（見本院卷第21至22頁、第121至125頁），
    而系爭土地上之系爭圍籬為被告所搭建，業經被告於本院履
    勘現場時自承在卷，有本院110年1月21日勘驗筆錄可考（見
    本院卷第109至111頁），又系爭圍籬占用系爭土地之位置係
    如附圖所示Ａ部分，占用面積為9.96平方公尺，亦經本院至
    現場勘驗屬實，並囑託新竹縣竹東地政事務所派員會同至現
    場測量，有前述勘驗筆錄、新竹縣竹東地政事務所繪製之土
    地複丈成果圖即附圖及現場照片在卷可參（見本院卷第109
    至111頁、第113至117頁、第127至135頁、第139頁），堪信
    為真正。
  ㈡按所有人對於無權占有或侵奪其所有物者，得請求返還之，
    對於妨害其所有權者，得請求除去之，有妨害其所有權之虞
    者，得請求防止之；各共有人對於第三人，得就共有物之全
    部為本於所有權之請求，但回復共有物之請求，僅得為共有
    人全體之利益為之；民法第767 條第1 項、第821 條分別定
    有明文。次按當事人主張有利於己之事實者，就其事實有舉
    證之責任，民事訴訟法第277 條本文規定甚明。再按以無權
    占有為原因，請求返還土地者，占有人對土地所有權存在之
    事實無爭執，而僅以非無權占有為抗辯者，土地所有權人對
    其土地被無權占有之事實無舉證責任，占有人應就其取得占
    有係有正當權源之事實證明之（最高法院106 年度台上字第
    2511號判決意旨參照）。又無權占有，並不以故意或過失為
    要件，苟無正當權源而占用他人之不動產，即負有返還之義
    務（最高法院73年度台上字第2950號判決要旨可參）。本件
    原告主張系爭土地遭被告搭建之系爭圍籬無權占有使用，依
    上開說明，自應由被告就系爭圍籬占有該土地係基於合法權
    源一節負舉證責任。
  ㈢被告雖辯稱系爭圍籬未占用系爭土地云云，然被告所搭建之
    系爭圍籬，確實有部分坐落在系爭土地上，業經本院勘驗屬
    實，且經新竹縣竹東地政事務所實地測量繪製附圖在卷可憑
    ，反之，被告迄未舉證證明其有何合法占有系爭土地之權源
    ，揆諸前開說明，被告所有之系爭圍籬，係無權占用原告共
    有之系爭土地，已堪認定。從而，原告本於所有權之作用，
    訴請被告拆除系爭土地上如附圖所示Ａ部分之地上物，並將
    所占用之土地返還原告及其他共有人，即屬有理。
四、綜上所述，原告依民法第767 條第1 項、第821 條之規定，
    請求被告將坐落系爭土地如附圖所示Ａ 部分，面積9.96平方
    公尺之地上物拆除，並將所占用之土地返還原告及其他共有
    人，洵屬有據，應予准許。
五、本件係就民事訴訟法第427 條第1 項訴訟適用簡易程序所為
    被告敗訴之判決，依同法第389 條第1 項第3 款規定，應依
    職權宣告假執行。
六、本件事證已臻明確，兩造其餘主張、陳述及所提之證據，經
    審酌後認與判決結果不生影響，爰不一一論述，附此敘明。
七、訴訟費用負擔之依據：民事訴訟法第78條。
中　　華　　民　　國　　110 　年　　3 　　月　　31　　日
                  竹東簡易庭  法  官  李珮瑜
以上正本證明與原本無異。
如不服本判決，須於判決送達後20日內向本庭提出上訴狀（應按
他造當事人之人數附繕本）；如委任律師提起上訴者，應一併繳
納上訴審裁判費。
中　　華　　民　　國　　110 　年　　3 　　月　　31　　日
                              書記官  蕭宛琴